【裁判字號】    99,訴,23
【裁判日期】    990730
【裁判案由】    公共危險
【裁判全文】
臺灣雲林地方法院刑事判決                99年度訴字第23號
公  訴  人  臺灣雲林地方法院檢察署檢察官
被      告  丙○○
選任辯護人  洪秀一律師
上列被告因公共危險案件，經檢察官提起公訴（98年度偵續字第
3號），本院判決如下：
    主  文
丙○○殺人未遂，處有期徒刑玖年。
    事  實
一、丙○○因積欠甲○○賭債約新臺幣（下同）410 餘萬元未還
    ，雙方約定丙○○應於民國96年9 月17日（星期一）清償所
    欠賭債，然其無力償還，竟萌生只要縱火燒死甲○○，即可
    免除賭債之想法，基於殺人及放火燒燬現供人使用住宅之犯
    意，先於96年9 月15日晚間某時，邀約甲○○前往雲林縣麥
    寮鄉「越南之星小吃部」飲酒，待同年月日晚間11時20分許
    ，甲○○酒意濃厚之際，丙○○在該處向甲○○表示可以駕
    車搭載甲○○前往麥寮鄉三盛村中山（起訴書誤載為三盛）
    54之88號「合口味檳榔攤」（西側閣樓有就寢之臥室，為甲○○平日居住之住宅），並佯稱：因為沒有臺中及麥寮住處
    的鑰匙，要在「合口味檳榔攤」借住一晚云云，甲○○不疑
    有他乃應允之。丙○○旋駕車搭載甲○○返回「合口味檳榔
    攤」，與甲○○共同在該處西側閣樓臥室就寢，並趁甲○○
    熟睡而疏於防範之際起身下樓，在儲藏區西側（靠近通往西
    側閣樓臥室之樓梯處）縱火引燃火災，火勢迅速向四周易燃
    物延燒，幸當時睡在西側閣樓臥室之甲○○於同年月日晚間
    11時50分許驚醒及時發現，立即打開房門，由樓梯處往下跳
    至1 樓，打開鐵捲門逃出屋外，始倖免於難，惟仍因此受有
    全身體表面積21％（起訴書誤載為20％）2 度至3 度火焰燒
    傷之傷害。上開火災造成「合口味檳榔攤」1 樓南側（正面
    ）烤漆浪板、鐵捲（鋁）門外觀變色（形）、冷氣室外機燒
    燬損，儲藏區及販賣區上方C 形鋼彎曲變形、輕鋼架大部分
    燒損掉落，儲藏區東側磚牆牆面上半部燒失泛白、西側磚牆
    牆面大部分燒失泛白，廚房靠東、西側塑膠天花板均燒熔軟
    化掉落、木材支架靠東南側碳化、燒失，販賣區西側磚牆牆
    面部分剝落、北側與儲藏區交界之木板隔間牆碳化、燒（穿
    ）失，東側閣樓之西南側隔間牆（門）及木梯均碳化、燒（
    穿）失，西側閣樓甲○○就寢臥室之東側、西靠南側磚牆牆
    面均燒失泛白且部分剝落、南側木板隔間牆、門碳化、燒（
    穿）失，致該住宅受有程度不等之燒燬損，而不堪使用。丙○○於縱火後即逃離現場，然因亟欲知悉甲○○是否有葬生
    火海，乃於96年9 月16日凌晨2 時31分許，持門號00000000
    00號行動電話撥打予友人乙○○所持用之門號0000000000號
    行動電話，以其住在三盛村之友人住處發生火災為由，要求
    乙○○前往查看，並稱倘若該名友人沒事，其星期一就要與
    該名友人清算賭債等語，然遭乙○○以時間已晚，且與丙○○所指稱之友人不認識，不方便前往等語拒絕。其後丙○○
    復於同年月日凌晨2 時48分許，持上開同一行動電話撥打予
    友人丁○○所持用之門號0000000000號行動電話，要求其前
    往甲○○住處觀看有無發生何事，丁○○乃依其指示前往甲○○住處。嗣經警通知甲○○到場說明，及調閱丙○○所持
    用之門號0000000000號行動電話雙向通聯紀錄，通知乙○○
    、丁○○到場說明上開通話內容後，始循線查悉上情。
二、案經甲○○訴由雲林縣警察局臺西分局報告臺灣雲林地方法
    院檢察署檢察官偵查起訴。
    理  由
壹、程序方面（證據能力部分）：
一、按被告以外之人於審判外之言詞或書面陳述，除法律有規定
    者外，不得作為證據，刑事訴訟法第159 條第1 項定有明文
    。次按被告以外之人於審判外陳述，雖不符刑事訴訟法第15
    9 條之1 至之4 之規定，而經當事人於審判程序同意作為證
    據，法院審酌該言詞陳述或書面陳述作成時情況，認為適當
    者，亦得為證據；當事人、代理人或辯護人於法院調查證據
    時，知有同法第159 條第1 項不得為證據之情形，而未於言
    詞辯論終結前聲明異議者，視為有前項之同意，同法第159
    條之5 第1 項、第2 項分別定有明文。次按被告以外之人於
    偵查中向檢察官所為陳述，除顯有不可信之情況者外，得為
    證據，同法第159 條之1 第2 項定有明文。偵查中對被告以
    外之人（包括證人、鑑定人、告訴人、被害人及共同被告等
    ）所為之偵查筆錄，或被告以外之人向檢察官所提之書面陳
    述，性質上均屬傳聞證據。惟現階段刑事訴訟法規定檢察官
    代表國家偵查犯罪、實施公訴，依法其有訊問被告、證人及
    鑑定人之權，證人、鑑定人並須具結，而實務運作時，檢察
    官偵查中向被告以外之人所取得之陳述，原則上均能遵守法
    律規定，不致違法取供，其可信度極高。職是，被告以外之
    人前於偵查中已具結而為證述，除反對該項供述得具有證據
    能力之一方，已釋明「顯有不可信之情況」之理由外，不宜
    以該證人未能於審判中接受他造之反對詰問為由，即遽指該
    證人於偵查中之陳述不具證據能力。
二、被告丙○○及其辯護人就檢察官所舉所有書面及言詞陳述之
    證據能力，於本院行準備程序時主張如下（見本院卷第24頁
    正面）：
  1.證人即告訴人甲○○於96年10月21日、同年月30日警詢筆錄
    、證人乙○○於97年1 月4 日警詢筆錄、證人林昌吉於96年
    9 月18日警詢筆錄、證人林良一於96年9 月28日警詢筆錄，
    均係被告以外之人於審判外之陳述，不同意作為證據。
  2.證人即告訴人甲○○於98年7 月8 日、同年12月31日偵訊筆
    錄，雖經具結，然屬個人推測之詞，不同意作為證據。
  3.證人即告訴人甲○○於97年7 月18日、同年11月12日偵訊筆
    錄未經具結，不同意作為證據。
  4.對於檢察官所舉其餘所有書面及言詞陳述之證據能力，均同
    意列為證據。
三、本院認為：
  1.證人即告訴人甲○○於96年10月21日、同年月30日警詢筆錄
    、證人乙○○於97年1 月4 日警詢筆錄、證人林昌吉於96年
    9 月18日警詢筆錄、證人林良一於96年9 月28日警詢筆錄，
    均為被告以外之人於審判外之書面陳述，因被告及其辯護人
    不同意作為證據使用，又無符合例外得作為證據之情形，依
    上開法律規定，自均不得作為被告是否成立犯罪之證據。
  2.按證人之證言，依內容可分為體驗之供述與意見之供述，前
    者係就親身體驗之客觀事實所為之供述，原則上具有證據能
    力；後者則供述其個人判斷某事項之意見，因一般證人對該
    事項未必具備專門知識經驗，與鑑定人或鑑定證人係本其專
    業而提供判斷意見之情形有別，其意見之判斷，自不免生個
    人主觀偏見與錯誤臆測之危險，刑事訴訟法乃於第160 條明
    定其不得作為證據，此即學理上所稱之意見法則。但證人於
    供證時，常就其體驗事實與個人判斷意見參雜不分，一併供
    述，事實審法院自應將其中無證據能力之屬於證人個人意見
    部分予以排除，僅得就證人體驗之供述，為證據價值之判斷
    （最高法院88年度台上字第2196號判決參照）。觀諸證人甲○○於98年7 月8 日、同年12月31日偵訊時具結證述之內容
    （見臺灣雲林地方法院檢察署〈下稱雲林地檢〉98年度偵續
    字第3 號卷第18頁至第20頁、第66頁至第67頁），關於其於
    98年7 月8 日證述「（檢察官問：你是因為覺得丙○○怎會
    知道發生火警，所以認為是丙○○縱火？）因為當時只有我
    們2 人在裡面，起火點是樓梯下方，沒有電器，鐵捲門也是
    我打開的，沒有人告訴丙○○發生火警，他1 點多就叫丁○○去看，說是賴立原跟他說的，但是賴立原說他是隔天才聯
    絡上丙○○，且我出院時，丙○○說要我幫他講好話，保證
    他沒有事，他就會把錢給我，他是沒有承認他縱火」等語，
    係供述其個人判斷本件係被告縱火之意見，此部分屬個人推
    測之詞，揆諸前揭判決意旨，自無證據能力，至其於98年7
    月8 日偵訊時其餘證述之內容，及於同年12月31日偵訊時證
    述之內容，均屬其就親身體驗之客觀事實所為之供述，且業
    經偵查檢察官命其具結，有各該筆錄及結文附卷可佐（見雲
    林地檢98年度偵續字第3 號卷第18頁至第20頁、第37頁、第
    66頁至第67頁、第69頁），又被告及辯護人未釋明此部分供
    述有顯不可信之情況，依上揭說明，證人甲○○此部分偵訊
    時證述之內容，自具有證據能力。至於證明力如何，則屬本
    院自由裁量、判斷之範圍。
  3.證人即告訴人甲○○於97年7 月18日、同年11月12日偵訊筆
    錄，未經偵查檢察官命具結，且公訴檢察官已於本院行準備
    程序時當庭表示不引用作為證據（見本院卷第24頁正面），
    自不得採為證據。
  4.除上開爭執外，被告及其辯護人對於其餘所有具傳聞性質之
    書面及言詞陳述之證據能力，於本院行準備程序及審理時均
    表明同意列為證據，本院審酌該等供述證據之取得過程並無
    瑕疵，與本件待證事實間復具有相當之關聯性，以之為本件
    證據尚無不當，自得採為證據。
貳、實體部分：
一、認定犯罪事實所憑之證據及理由：
    訊據被告丙○○矢口否認有上開殺人、放火燒燬現供人使用
    住宅之犯行，於本院訊問時先辯稱：96年9 月15日晚上是甲○○約我去麥寮「越南之星小吃部」喝酒，他說我輸這麼多
    要解運，帶我去那邊喝酒，是我開車從臺中去雲林載他，我
    們喝到11點多，我就駕車載甲○○回「合口味檳榔攤」，原
    本喝酒累了，我要在那邊睡覺，因為甲○○會打呼，所以我
    無法睡覺就回臺中，我在「合口味檳榔攤」待約5 分鐘就離
    開，我有跟他說我要回去，但他沒有回答我，我離開後有先
    回老家三盛待約20分鐘，我回去拿東西才回臺中，我回臺中
    途中有打很多電話給朋友，因為星期一要跟甲○○算錢，煩
    惱要籌看看有沒有錢，我是從丁○○那邊才知道檳榔攤發生
    火災，丁○○那天晚上在電話中跟我說的，我從檳榔攤回去
    臺中約2 個小時云云（見本院卷第25頁正面至第28頁背面）
    ；後改稱：那天我回去臺中，我就一直看職棒到天亮，我也
    不曉得，吃安眠藥下去我就睡了，很多人打電話給我我也不
    知道，何人打電話來我無法交代清楚，太多人打了，不知道
    是誰跟我講發生火災的事，我回到臺中約3 、4 點云云。惟
    查：
  (一)被告丙○○因積欠告訴人甲○○賭債未還，雙方約定被告應
    於96年9 月17日（星期一）清償所欠賭債，嗣被告於96年9
    月15日晚間某時，與告訴人甲○○在雲林縣麥寮鄉「越南之
    星小吃部」飲酒，至同日晚間11時20分許飲酒結束時，復駕
    車搭載告訴人甲○○前往麥寮鄉三盛村中山（起訴書誤載為
    三盛）54之88號「合口味檳榔攤」（西側閣樓有就寢之臥室
    ，為告訴人甲○○平日居住之住宅），並向告訴人甲○○要
    求在該處借住一晚，告訴人甲○○應允後，乃與被告共同在
    「合口味檳榔攤」西側閣樓臥室就寢，其後被告於告訴人甲○○熟睡時駕車離開該處一節，業經被告於本院訊問時坦承
    在卷（見本院卷第24頁背面至第28頁正面），核與證人即告
    訴人甲○○於檢察官偵訊及本院審理時證述之情節相符（見
    雲林地檢98年度偵續字第3 號卷第19頁、本院卷第58頁背面
    至第60頁正面、第67頁背面、第69頁正面至第72頁背面），
    應堪認定。又關於被告於案發當時積欠告訴人甲○○之賭債
    數額，證人即告訴人甲○○於本院審理時雖證稱係積欠420
    萬元等語（見本院卷第58頁背面），然被告僅承認積欠告訴
    人甲○○410 餘萬元，且證人即告訴人甲○○復無法提供相
    關資料供本院核對，於本院審理時證稱：那些積欠債務的單
    據都不見了等語（見本院卷第68頁背面），依罪疑有利於被
    告原則，應認被告僅積欠告訴人甲○○賭債410 餘萬元。
  (二)告訴人甲○○於96年9 月15日晚間11時50分許，在「合口味
    檳榔攤」西側閣樓臥室驚醒，發現「合口味檳榔攤」發生火
    災，立即打開房門，由樓梯處往下跳至1 樓，打開鐵捲門逃
    出屋外，始倖免於難，惟仍因此受有全身體表面積21％（起
    訴書誤載為20％）2 度至3 度火焰燒傷之傷害，業經證人即
    告訴人甲○○於本院審理時證述在卷（見本院卷第59頁正面
    至第60頁背面、第71頁正面），並有財團法人彰化基督教醫
    院診斷書1 紙（見警卷第39頁）在卷可稽。又雲林縣消防局
    於96年9 月16日凌晨0 時6 分許接獲報案後，立即出動消防
    車前往「合口味檳榔攤」滅火，至凌晨1 時52分許始完全撲
    滅火災等情，有雲林縣消防局（隊）麥寮分隊火災出動觀察
    紀錄1 份在卷可按（見警卷第89頁至第90頁）。再經雲林縣
    消防局會同雲林縣警察局臺西分局橋頭派出所警員，於96年
    9 月16日上午9 時許、同年月17日上午10時許前往現場勘查
    2 次，發現「合口味檳榔攤」1 樓南側（正面）烤漆浪板、
    鐵捲（鋁）門外觀變色（形）、冷氣室外機燒燬損，儲藏區
    及販賣區上方C 形鋼彎曲變形、輕鋼架大部分燒損掉落，儲
    藏區東側磚牆牆面上半部燒失泛白、西側磚牆牆面大部分燒
    失泛白，廚房靠東、西側塑膠天花板均燒熔軟化掉落、木材
    支架靠東南側碳化、燒失，販賣區西側磚牆牆面部分剝落、
    北側與儲藏區交界之木板隔間牆碳化、燒（穿）失，東側閣
    樓之西南側隔間牆（門）及木梯均碳化、燒（穿）失，西側
    閣樓甲○○就寢臥室之東側、西靠南側磚牆牆面均燒失泛白
    且部分剝落、南側木板隔間牆、門碳化、燒（穿）失等情，
    有雲林縣消防局96年10月23日雲消教字第0960009509號函附
    雲林縣消防局火災原因調查報告書1 份、火災現場勘查人員
    簽到表2 紙、現場照片40張附卷足參（見警卷第70頁至第12
    4 頁），顯見「合口味檳榔攤」確因上開火災受有程度不等
    之燒燬損，而不堪使用。
  (三)「合口味檳榔攤」起火處及起火原因經雲林縣消防局調查後
    ，發現：
  1.起火處：南側烤漆浪板、鐵捲門外觀變色以靠西側為嚴重
    ，又歌唱區上方輕鋼架及C 形鋼尚保持原狀未嚴重變形，販
    賣區及儲藏區上方C 形鋼彎曲變形且輕鋼架大部分燒損掉落
    ，僅部分懸吊，顯示火勢於「合口味檳榔攤」西側猛烈燃燒
    ；歌唱區東側磚牆下啤酒箱燒熔損以靠西側較為嚴重，呈
    現由西往東火流燒跡，亦顯示歌唱區受燒來自西側販賣區火
    流所波及；廚房天花板木材支架靠東南側碳化、燒失，磁
    磚牆面受煙燻附著碳粒子並留有「﹨」痕跡，顯示廚房受燒
    係受到來自東南側外火流所波及；販賣區及儲藏區上方C
    形鋼彎曲變形及輕鋼架燒損掉落以靠儲藏區較為嚴重，又歌
    唱區與販賣區交界之塑膠拉門碳化燒熔損明顯以靠北側較嚴
    重，呈現由北往南火流，亦顯示販賣區受燒係受到來自北側
    儲藏區火流所波及；閣樓2 （指告訴人甲○○就寢之西側
    閣樓臥室）西側磚牆牆面煙燻燒失泛白後留有「／」痕跡，
    而西南側衣櫃碳化、燒失以靠南側較為嚴重，呈現由南往北
    火流燒跡，亦顯示閣樓2 受燒係受到來自南側儲藏區火流所
    波及；儲藏區東側磚牆牆面明顯一定高度以上燒失泛白，
    而西側磚牆牆面大部分燒失泛白，北側置物櫃、擺設貨品及
    金紙等碳化、燒失以靠南及西側較為嚴重，而且磚牆牆面上
    留有「／」火流燒跡，南側明顯以靠西側燒燬損較為嚴重，
    而且販賣區北側2 臺冰箱亦以靠西側那臺變形燒燬較嚴重，
    呈現由西往東火流燒跡，顯示火勢於「合口味檳榔攤」儲藏
    區西側猛烈燃燒；「合口味檳榔攤」儲藏區西側經清理復
    原後觀察燒燬損情形，發現樓梯下方物品碳化燒損嚴重（見
    警卷第124 頁編號39照片），顯示火勢於該處燃燒猛烈，又
    雖西側磚牆牆面靠南側下方剝落嚴重（見警卷第124 頁編號
    40照片），研判應是受販賣區西北側冰箱及電腦桌等火勢影
    響。此現場燃燒之情形與住戶甲○○所述：「第1 次打開房
    門時，我只能看見樓梯旁有火光，而第2 次開房門逃生時…
    跳到1 樓後我覺得北邊放置菸酒及雜物的櫃子那個方向比較
    熱，有火光，而南邊牆面及飲水機處沒有發現火光」相符，
    顯示火勢於儲藏區西側附近燃燒最為猛烈，亦顯示火勢係由
    該處附近最先開始燃燒後，火流即迅速向四周易燃物延燒，
    而造成火災發生等情；綜合研判，本案以儲藏區西側為最
    先起火處。
  2.起火原因：「合口味檳榔攤」起火處儲藏區西側附近經清
    理後，並未發現足以引起自燃之化學物品殘存之痕跡，故研
    判以自燃引起火災之可能性應可排除；檢視歌唱區東南側
    及販賣區西南側牆上配電（盤）箱，發現過電流保護裝置呈
    跳脫狀態，但經清理起火處後，並未發現該處有使用中之電
    器及經過之電源線，故研判以電器設備引起火災之可能性應
    可排除；起火處附近未發現有任何烹飪器具或神龕，故研
    判以烹飪爐火或敬神祭祖不慎引起火災之可能性應可排除；
    據住戶甲○○所述：「我與丙○○都有抽菸習慣，我煙蒂
    儘可能放煙灰缸，當日我們最後1 次抽菸是在店家抽的，上
    車回家到睡覺期間2 人都沒再抽菸」，故研判有人不慎遺留
    或掉落菸蒂引起火災之可能性較小；檢視起火處附近受燒
    燬物品雖為易燃物，但皆非自燃性材質，如無火源實難造成
    起火燃燒；結論：起火原因研判以疑似遭人縱火而引起火
    災之可能性較大，此有上開雲林縣消防局火災原因調查報告
    書1 份附卷足參（見警卷第71頁至第124 頁）。
    又參以證人甲○○於本院審理時證稱：當天晚上11點20分許
    ，丙○○載我回去，他說要去我那邊睡覺，晚上11點50幾分
    我驚醒發現火災，因那邊有一個樓梯，我本來是開門出來看
    一下，就看到火，是在樓梯下來旁邊那裡著火，那時我沒有
    穿衣服，我走了2 、3 步受不了，就從樓梯那邊直接跳下去
    ，走去開鐵捲門出去，我出去時冰箱處還沒有起火等語（見
    本院卷第59頁正面至第60頁背面、第70頁背面至第71頁正面
    ），足認「合口味檳榔攤」於96年9 月15日晚間11時20分許
    至同年月日晚間11時50分許間之某時，遭他人以不詳方式在
    儲藏區西側（靠近通往西側閣樓臥室之樓梯處）縱火引燃火
    災，造成火勢迅速向四周易燃物延燒。
  (四)本院認被告有本件犯行之理由如下：
  1.門號0000000000號行動電話為被告所有，業經被告供述在卷
    ，並有門號申請人基本資料1 份在卷可按（見警卷第46頁）
    。又觀諸卷附門號0000000000號行動電話雙向通聯紀錄（見
    警卷第46頁至第60頁），發現被告於「合口味檳榔攤」發生
    火災後，曾於同年月16日凌晨2 時31分41秒，以上開行動電
    話撥打予友人乙○○所持用之門號0000000000號行動電話，
    通話期間達319 秒。再證人乙○○就上開通話內容，於檢察
    官偵訊時證稱：丙○○是半夜打給我，他說三盛村有一個朋
    友家裡發生火災，叫我去看他朋友家有沒有事情，因為當時
    我已經睡著，被他吵起來，已經很晚我不想去，我又不認識
    那個人，丙○○語氣蠻緊張的，然後他有跟我提到職棒簽賭
    欠人家錢，沒有說確切金額，聽起來有4 、500 萬，他的意
    思大概就是那個朋友如果沒事，他就完了，因為下星期一要
    跟那個朋友算帳，他最主要的意思是叫我去看人現在怎麼樣
    等語明確（見雲林地檢98年度偵續字第3 號卷第27頁至第28
    頁、第58頁至第59頁）；於本院審理時證稱：當天通話內容
    丙○○他說那個人家有火災，叫我過去看看，他有提到三盛
    村，他有跟我提到他欠人家4 、5 百萬元賭債，下禮拜一要
    結清，他沒有辦法還這筆錢，他說如果這把火沒有把他這名
    朋友燒得怎樣，他就要跟他算這筆債務，他的意思是叫我過
    去看看他那個朋友怎樣，我跟他說我不認識，我不知道地方
    ，又很晚，都在睡覺，隔天還要上班，我沒有辦法去等語綦
    詳（見本院卷第97頁正面至第101 頁背面、第102 頁背面至
    第103 頁正面）。參以被告於本院審理時自承：我跟乙○○
    是買車的朋友而已，我們很少在聯絡，我有叫他去看沒錯等
    語（見本院卷第104 頁正背面），衡情證人乙○○與被告僅
    係交易車輛之朋友，並無怨隙，且證人乙○○與告訴人甲○○互不相識，要無故陷被告於罪之理，故證人乙○○上開證
    述堪信為真。顯見被告於96年9 月16日凌晨2 時31分41秒與
    證人乙○○通話時，確實已經知悉「合口味檳榔攤」發生火
    災，且有委請證人乙○○前往「合口味檳榔攤」查看火災發
    生之情形，並向證人乙○○表示倘若該名友人沒事，其星期
    一就要與該名友人清算賭債等語。
  2.被告就如何知悉「合口味檳榔攤」發生火災一節，先於檢察
    官偵訊時辯稱：我知道甲○○家中發生火災，是火災隔天下
    午5 點朋友告訴我的云云（見雲林地檢97年度偵字第789 號
    卷第10頁正面）；後於本院訊問時先辯稱：我是從丁○○那
    邊才知道檳榔攤發生火災，丁○○那天晚上在電話中跟我說
    的云云（見本院卷第28頁背面），再改稱：那天我回去臺中
    ，我就一直看職棒到天亮，我也不曉得，吃安眠藥下去我就
    睡了，很多人打電話給我我也不知道，何人打電話來我無法
    交代清楚，太多人打了，不知道是誰跟我講發生火災的事云
    云，供述已前後反覆。又證人丁○○於本院審理時證稱：丙○○於96年9 月16日凌晨約近2 點，有打我的電話00000000
    00號行動電話，叫我去甲○○那邊幫他看看，我說是哪個甲○○，他說是我朋友的弟弟，因為我在睡夢中，他講我就騎
    機車去，我在半路也是很後悔，沒有我的事，我去看什麼，
    後來我於2 點58分，在甲○○住處那裡，我有用我的手機打
    給丙○○等語（見本院卷第73頁正面至第78頁背面），而觀
    諸卷附門號0000000000號行動電話雙向通聯紀錄（見警卷第
    46頁至第60頁），發現被告與證人丁○○於96年9 月16日凌
    晨之通話紀錄如下：
    被告於96年9 月16日凌晨2 時48分49秒，以門號00000000
      00號行動電話撥打予證人丁○○所持用之門號0000000000
      號行動電話，通話期間達127 秒。
    證人丁○○於同年月日凌晨2 時58分39秒，以門號000000
      0000號行動電話撥打予被告所持用之門號0000000000號行
      動電話，通話期間達306 秒。
    被告於同年月日凌晨3 時5 分21秒，以門號0000000000號
      行動電話撥打予證人丁○○所持用之0000000000號行動電
      話，通話期間達78秒。
    被告於同年月日凌晨3 時8 分12秒，以門號0000000000號
      行動電話撥打證人丁○○所持用之門號0000000000號行動
      電話，通話期間達187 秒。
    被告於96年9 月16日凌晨2 時48分49秒，始與證人丁○○開
    始通話，然其於同年月日凌晨2 時31分41秒與證人乙○○通
    話時，即已知悉「合口味檳榔攤」發生火災，業經本院認定
    如上，被告豈有可能係因證人丁○○通知，或於翌日下午經
    友人撥打電話通知，始知悉「合口味檳榔攤」發生火災？又
    被告始終無法合理交代究係如何得知「合口味檳榔攤」發生
    火災，且所辯前後反覆不一，其上開所辯，無足採信。
  3.被告就何以於96年9 月16日凌晨2 時31分41秒撥打電話予證
    人張瑞麟，及何以於96年9 月16日凌晨2 時48分49秒，撥打
    電話予證人丁○○等情，先於檢察官偵訊時辯稱：我只有叫
    丁○○去看，因為當天有很多未接來電，我才會認為應該是
    出事了，我忘記我有打電話給乙○○云云（見雲林地檢98年
    度偵續字第3 號卷第58頁至第59頁）；後於本院訊問時辯稱
    ：我從甲○○住處離開後回臺中的途中，手機都是開靜音，
    因為我們都去喝酒，所以都開靜音，我想要打電話給別人，
    拿電話起來打時，才看到顯示未接電話這麼多，裡面有顯示
    甲○○的未接來電，因為我們那段時間在一起，我關心他有
    沒有事情，我回撥他又沒有接，我會在半夜打電話給乙○○
    ，是因為我欠人家錢，禮拜一時間已經快到，我當然很急云
    云（見本院卷第112 頁正面），然其此部分所辯，有下列不
    合理之處：
    證人即告訴人甲○○於本院審理時證述：我從鐵捲門逃出
      來後，我大哥也出來，因為他有聽到聲音，就叫我同事許
      昭文載我到後安那個家幫我沖水，許昭文騎機車帶我回後
      安的家，順便幫我沖水，幫我叫救護車，我那時以為丙○○還在裡面，才叫許昭文幫忙打電話找找看，看他有無接
      電話，因為我雙手的皮掉下來很痛，手不能動，許昭文那
      時候打給賴威承（就是賴立原），因為賴威承跟他很熟，
      後來聯絡情況說丙○○都沒有接電話，賴立原說丙○○隔
      天3 、4 點才打給他等語明確（見本院卷第60頁背面至第
      61頁背面、第63頁正面、第65頁正反面、第71頁正反面）
      ，參以告訴人甲○○因火災受有全身體表面積21％2 度至
      3 度火焰燒傷之傷害，業如前述，其傷勢非輕，疼痛難耐
      ，迅速就醫猶恐未及，豈有餘力撥打電話聯絡被告？又參
      以證人賴立原（原名賴威承）於檢察官偵訊時亦證稱：我
      當時輪班在公司裡，許昭文說他要比較晚進來，因為甲○○那裡發生火災，他在幫忙，許昭文打電話要我打電話給
      「蕃薯」丙○○，那時應該是12點左右，我剛開始打丙○○的手機，都有通沒有人接，還有很多同事幫忙在打電話
      ，到3 點半以前，我還沒有聯絡上丙○○，後來隔天下午
      4 、5 點，我才用我的手機0000000000號聯絡到丙○○，
      我跟他開玩笑說我一直聯絡不上，以為你死在火場等語綦
      詳（見雲林地檢98年度偵續字第3 號卷第42頁正面至第43
      頁正面），且觀諸卷附門號0000000000號行動電話雙向通
      聯紀錄（見警卷第46頁至第60頁），被告於96年9 月16日
      下午4 時58分49秒，確有以門號0000000000號行動電話撥
      打予證人賴立原所持用之門號0000000000號行動電話，同
      年月日凌晨則未見被告與證人賴立原有通話紀錄，顯見證
      人賴立原確有受許昭文所託，於96年9 月16日凌晨撥打電
      話聯絡被告，然均未聯絡上被告，直至同日下午4 時58
      分49秒，始接獲被告來電甚明。是告訴人甲○○上開證述
      於96年9 月16日凌晨，因身體遭火焰燒傷疼痛難耐，乃委
      由許昭文通知證人賴立原撥打電話予被告，應非子虛。被
      告辯稱有接獲告訴人甲○○來電未接，因擔心告訴人甲○○出事，始撥打電話予證人丁○○云云，不足採信。
    倘若被告自96年9 月15日晚間與告訴人甲○○在「越南之
      星小吃部」飲酒時起，其所持用之門號0000000000號行動
      電話即開啟靜音裝置，迄至其想要撥打行動電話時，始發
      現有告訴人甲○○來電未接之紀錄，且因擔心告訴人甲○○出事，始通知丁○○前往「合口味檳榔攤」查看，則觀
      諸卷附門號0000000000號行動電話雙向通聯紀錄（見警卷
      第46頁至第60頁），被告於96年9 月16日凌晨0 時54分36
      秒、同年月日凌晨1 時42分3 秒，分別有持該支行動電話
      撥打予門號0000000000號行動電話持用者之通話紀錄，是
      依其上開所述，其理應於同年月日凌晨0 時54分36秒，即
      已發現有多通未接來電，且其中有告訴人甲○○來電未接
      之紀錄，其當下反應既然擔心告訴人甲○○出事，何以未
      立即通知證人丁○○前往「合口味檳榔攤」查看？反而遲
      至同年月日凌晨2 時48分49秒，始撥打電話聯絡證人丁○○？且其既憂心告訴人甲○○出事，何以於該通電話前17
      分鐘即同年月日凌晨2 時31分41秒，卻改因亟欲解決其積
      欠告訴人甲○○之賭債，撥打電話與證人乙○○聯絡，實
      與常情不符。是被告辯稱其撥打電話予證人乙○○之目的
      ，係因急於解決其積欠告訴人甲○○之賭債云云，難認可
      採。
  4.證人即告訴人甲○○於本院審理時證稱：丙○○於96年9 月
    15日晚間有約我去麥寮鄉「越南之星小吃部」飲酒，大概到
    11點20分左右，本來已經喝完，我朋友吳文郎要載我回去，
    他就堅持要載我回去，他說沒有臺中及三盛的鑰匙，要去我
    那邊睡覺等語明確（見本院卷第59頁正面），而被告對於其
    主動邀約告訴人甲○○前往「越南之星小吃部」飲酒一節矢
    口否認，於本院訊問時先辯稱：是甲○○打電話約我去的，
    那家我不熟，他說我輸這麼多要解運，帶我去那邊喝酒云云
    ，後改稱：甲○○沒有在電話中跟我說晚上去喝酒，是我到
    他家才說晚上要去喝酒，不是在電話中約的云云（見本院卷
    第25頁正反面），供詞前後不一，又觀諸卷附門號00000000
    00號行動電話雙向通聯紀錄（見警卷第46頁至第60頁），均
    未發現告訴人甲○○於96年9 月15日有撥打電話予被告之通
    聯紀錄，足見被告辯稱係告訴人甲○○主動邀約其前往「越
    南之星小吃部」飲酒云云，並非真實。再被告就其何以在「
    合口味檳榔攤」與告訴人甲○○共同就寢一節，於本院訊問
    時先辯稱：因為喝酒喝累了，要在那邊睡覺，因為甲○○會
    打呼，我無法睡覺就回臺中，我從檳榔攤回去臺中約2 個小
    時，中途我有回老家三盛約20分鐘，我回去拿東西云云（見
    本院卷第27頁正反面）；後改稱：因為我很累了，我有三盛
    的鑰匙，沒有臺中的鑰匙，要打電話叫我老婆開門，所以我
    才在甲○○他家睡，後來因為他會打呼，我才離開他家，我
    怕吵到三盛的父母親，所以開車回臺中睡，但途中我有回三
    盛老家，我是進去喝水云云（見本院卷第111 頁正面至第11
    2 頁正面），設若被告係因身體疲累，始要求在「合口味檳
    榔攤」借住一晚，顯見其當時應已極度疲倦，何以其於被告
    打呼，無法入睡之際，未選擇駕車返回較近且其持有鑰匙之
    三盛老家休息，反而駕車返回較遠且其忘記帶鑰匙之臺中住
    處休息？又其既辯稱擔心吵到三盛老家之父母，始未返回該
    處休息，則何以於駕車返回臺中住處途中，仍前往三盛老家
    拿取物品或喝水，難道不怕吵到其已入睡之父母？其所辯均
    與常理不符，尚難憑採。益徵告訴人甲○○上開指稱係因被
    告邀約，始前往「越南之星小吃部」飲酒，待飲酒結束，被
    告主動駕車搭載其返回「合口味檳榔攤」，並以沒有臺中及
    麥寮三盛住處之鑰匙為由，要求在該處借住一晚等語，堪信
    屬實。
  5.被告於96年9 月15日晚間11時20分許，與告訴人甲○○在雲
    林縣麥寮鄉「越南之星小吃部」飲酒結束，駕車搭載告訴人
    甲○○返回「合口味檳榔攤」，並與告訴人甲○○共同就寢
    在「合口味檳榔攤」西側閣樓臥室，其後於被告熟睡時駕車
    離開該處，至同年月日晚間11時50分許告訴人甲○○發現「
    合口味檳榔攤」發生火災時止，期間不到30分鐘，實難想像
    除原本即在該處就寢之被告外，何人得以在如此短暫之時間
    內，輕易侵入「合口味檳榔攤」儲藏區之西側縱火引燃火災
    ？尤其，依告訴人甲○○於本院審理時所述，其係打開鐵捲
    門始逃出屋外，顯見火災發生當時鐵捲門係拉下，倘若係被
    告以外之人欲縱火，理應在屋外潑灑汽油縱火即可達成目的
    ，應不致大費周章打開鐵捲門，冒著驚動屋內之人之風險，
    侵入其內在儲藏區西側縱火？又被告於96年9 月16日凌晨2
    時31分41秒撥打電話予證人乙○○時，有要求證人乙○○前
    往「合口味檳榔攤」查看火災發生情形，業經本院認定如上
    ，倘若其未在「合口味檳榔攤」縱火，其如何得知「合口味
    檳榔攤」發生火災，進而於凌晨時分撥打電話要求證人乙○○前往現場查看火災發生情形？此由被告就其如何知悉「合
    口味檳榔攤」發生火災一節，供詞一再反覆，且特意隱瞞其
    於96年9 月16日凌晨2 時31分41秒與證人乙○○通話時，確
    實已經知悉「合口味檳榔攤」發生火災之事實，實不符常理
    ，益見本件趁告訴人甲○○熟睡而疏於防範之際，在儲藏區
    西側（靠近通往西側閣樓臥室之樓梯處）縱火引燃火災者，
    應係被告所為無訛。再參以被告積欠告訴人甲○○賭債410
    餘萬元，雙方約定於96年9 月17日還債，且於96年9 月16日
    凌晨2 時31分41秒與證人乙○○通話時，有表示倘若該名友
    人（指告訴人甲○○）沒事，其星期一就要與該名友人清算
    賭債等語，復佐以被告於本院審理時自承：我會在半夜打電
    話給乙○○，是因為我欠人家錢，禮拜一時間已經快到，我
    當然很急等語（見本院卷第112 頁背面），衡情被告既然擔
    心96年9 月17日（星期一）無法依約償還告訴人甲○○賭債
    ，豈會有心情邀約告訴人甲○○前往「越南之星小吃部」飲
    酒？顯見被告確有縱火殺害告訴人甲○○，以免除債務之動
    機。從而，堪認被告自始即萌生縱火燒死告訴人甲○○，即
    可免除賭債之想法，構思縝密計畫，先主動邀約告訴人甲○○至雲林縣麥寮鄉「越南之星小吃部」飲酒，待告訴人甲○○酒意濃厚之際，再駕車搭載告訴人甲○○返回「合口味檳
    榔攤」，佯以未帶臺中及麥寮住處之鑰匙為由，在「合口味
    檳榔攤」借住一晚，嗣趁告訴人甲○○熟睡後，再縱火欲燒
    死告訴人甲○○甚明。
  (五)辯護人辯解為本院不採之理由：
  1.辯護人質疑證人乙○○半夜被電話吵醒，精神狀態不好，其
    得否清楚記憶值得懷疑，且其於案發後3 個月始至警局製作
    筆錄，期間可能因為接收相關訊息，致其記憶發生錯亂云云
    。然證人乙○○於本院審理時證稱：我是警察通知我做筆錄
    時，我才知道實際發生火災這件事，警察說有通聯紀錄，從
    我於96年9 月16日接到被告撥打電話給我，到警察找我去做
    筆錄，被告都沒有再跟我提到他朋友發生火災的事，也沒有
    人跟我提到被告有朋友發生火災等語（見本院卷第105 頁正
    反面），顯見證人乙○○於96年6 月16日凌晨2 時31分41秒
    ，接獲被告所撥打之電話後，迄至警方依據雙向通聯紀錄資
    料，通知證人乙○○前往製作筆錄之前，均未再接收任何與
    本件火災相關之訊息，並無辯護人所質疑記憶錯置之可能。
    又證人乙○○與被告向無怨隙，若非被告於電話中確有委請
    其前往「合口味檳榔攤」查看火災發生情形，且有表示倘若
    該名友人（指告訴人甲○○）沒事，其星期一就要與該名友
    人清算賭債等語，其何以於檢察官偵訊及本院審理時迭為相
    同之證述？故辯護人空言質疑證人乙○○證述之憑信性，難
    認可採。
  2.辯護人認為倘若「合口味檳榔攤」火災係被告所為，其何須
    於半夜撥打電話通知友人前往現場查看，如此豈不是容易讓
    他人誤會係被告所縱火？可見被告係因看見多通未接來電，
    因擔心告訴人甲○○發生事情，始通知友人前往現場查看云
    云。然犯罪者雖常事先計劃隱匿所有犯罪跡證以斷絕檢警追
    查，行為時總認為係神不知鬼不覺，惟非必均有高度之智慧
    及純熟之手法，所謂千慮必有一失，百密難免一疏，否則犯
    罪跡證，如何取得？尤其被告縱火欲燒死告訴人甲○○，其
    當時應處於極度緊張狀態，且亟欲知悉火災結果，匆忙中難
    免有所疏漏，是其撥打電話通知友人前往現場查看，尚難以
    此即認被告並非縱火者。辯護人以此置辯自難憑採。
  (六)按認定犯罪事實所憑之證據，並不以直接證據為限，即綜合
    各種間接證據，本於推理作用，為認定犯罪事實之基礎，如
    無違背一般經驗法則，尚非法所不許。本件被告主動邀約告
    訴人甲○○飲酒，待告訴人甲○○酒意濃厚之際，再駕車搭
    載告訴人甲○○返回「合口味檳榔攤」，並佯裝在該處借住
    一晚，趁告訴人甲○○熟睡後，再縱火欲燒死告訴人甲○○
    等一切情狀，雖無直接證據可證明被告犯行，惟被告所辯前
    後反覆，有諸多均與常情不符，且上揭間接證據其為訴訟上
    之證明，已達於通常一般之人均不致有所懷疑，而得確信係
    被告所為之真實程度，事證已臻明確，被告犯行，洵可認定
    ，應依法論科。至辯護人聲請對被告、證人乙○○測謊，因
    本案事證已明，且與案發時相隔已久，而無測謊之必要，附
    此敘明。
二、論罪科刑部分：
  (一)被告放火燒燬告訴人甲○○所經營之「合口味檳榔攤」，致
    該檳榔攤受程度不等之燒燬損，而不堪使用，因該檳榔攤亦
    屬告訴人甲○○所居住之處，核其所為，應係犯刑法第173
    條第1 項之放火燒燬現供人使用之住宅罪。又被告待告訴人
    甲○○在「合口味檳榔攤」西側閣樓臥房熟睡後，再趁機在
    儲藏區西側（靠近通往西側閣樓臥室之樓梯處）縱火引燃火
    災，顯然有欲燒死告訴人甲○○，以免除賭債之犯意，幸因
    告訴人甲○○逃離得當，致未發生死亡之結果，此部分所為
    亦犯刑法第271 條第1 項、第2 項之殺人未遂罪，
  (二)被告係以一放火行為，而觸犯上開2 罪名，應依刑法第55條
    論以想像競合犯，從重之殺人未遂罪處斷。
  (三)被告已著手殺人犯罪行為實施，而未生殺人結果，所犯殺人
    未遂罪，爰依刑法第25條第2項規定，減輕其刑。
  (四)爰審酌被告因積欠告訴人甲○○410 餘萬元之賭債未還，為
    免除債務，竟起意以縱火方式欲殺害被害人，造成告訴人甲○○所有住宅已燒燬，並致告訴人甲○○受有全身體表面積
    21％2 度至3 度火焰燒傷之傷害，已嚴重危害告訴人甲○○
    生命財產安全甚鉅，告訴人甲○○所受損害非輕，犯罪情節
    重大，而被告迄今仍否認犯行，一再飾詞辯解，毫無悔意，
    惡性非輕，及其智識程度、犯罪動機、目的、尚未與告訴人
    甲○○達成和解等一切情狀，量處如主文所示之刑，以示懲
    儆。
三、應適用之法律：
  (一)刑事訴訟法第299 條第1 項前段。
  (二)刑法第173 條第1 項、第271 條第2 項、第1 項、第25條第
    2 項、第55條。
本案經檢察官魏偕到庭執行職務。
中    華    民    國    99    年    7     月    30    日
            刑事第六庭  審判長法  官  廖國勝
                              法  官  陳佩怡
                              法  官  黃楹榆
以上正本證明與原本無異。
如不服本判決應於收受判決後10日內向本院提出上訴書狀，並應
敘述具體理由；其未敘述上訴理由者，應於上訴期間屆滿後20日
內向本院補提理由書（均須按他造當事人之人數附繕本）。「切
勿逕送上級法院」。
                              書記官  高培馨
中    華    民    國    99    年    7     月    30    日
附錄本案論罪科刑法條：
刑法第173條
放火燒燬現供人使用之住宅或現有人所在之建築物、礦坑、火車
、電車或其他供水、陸、空公眾運輸之舟、車、航空機者，處無
期徒刑或 7 年以上有期徒刑。
失火燒燬前項之物者，處 1 年以下有期徒刑、拘役或 5 百元以
下罰金。
第 1 項之未遂犯罰之。
預備犯第 1 項之罪者，處 1 年以下有期徒刑、拘役或 3 百元
以下罰金。
刑法第271條
殺人者，處死刑、無期徒刑或 10 年以上有期徒刑。
前項之未遂犯罰之。
預備犯第 1 項之罪者，處 2 年以下有期徒刑。

司法院資訊處製作；財團法人民間司法改革基金會備份。
